【裁判字號】    90,台上,1762
【裁判日期】    901005
【裁判案由】    返還不當得利等
【裁判全文】
最高法院民事判決                                九十年度台上字第一七六二號
    上 訴 人  丙○○
    上 訴 人  甲○○
    被上訴人  乙○○
右當事人間請求返還不當得利等事件，兩造（被上訴人乙○○除外）對於中華民國八
十八年十二月二十八日台灣高等法院台中分院第二審判決（八十八年度上字第四五一
號），各自提起上訴，本院判決如左：
    主  文
原判決廢棄，發回台灣高等法院台中分院。
    理  由
本件上訴人丙○○主張：伊以經法院判決確定對被上訴人乙○○有新台幣（下同）二
百一十萬元及自民國八十六年五月九日起算利息之債權，聲請台灣彰化地方法院民事
執行處（下稱執行法院）就乙○○之不動產為強制執行，而乙○○對於對造上訴人甲
○○所負之賭債，則經乙○○之夫詹智裕與甲○○以四十萬元成立和解，甲○○對乙
○○已無債權存在，詎甲○○竟持乙○○簽發之面額二百三十萬元本票，聲請法院對
乙○○發支付命令確定在案，進而聲請參與分配，以致伊僅分配一百二十四萬一千六
百八十五元，尚有九十九萬四千三百八十三元債權未能獲償，甲○○所獲分配款一百
三十萬二千五百九十一元，則屬不當得利等情，爰求為確認甲○○對乙○○之二百三
十萬元債權不存在；並依不當得利、侵權行為及代位之法律關係，求為命甲○○給付
乙○○九十九萬四千三百八十三元，由伊代位受領之判決。
上訴人甲○○及被上訴人乙○○則分別以：乙○○積欠甲○○之二百七十萬元，係乙
○○向甲○○借貸，並非賭債，該借款債務嗣由乙○○之配偶詹智裕代償四十萬元，
其餘二百三十萬元，則由乙○○於八十七年三月二十五日簽發面額二百三十萬元之本
票一紙予甲○○，以為清償；乙○○並未欠對造上訴人丙○○二百一十萬元，且對甲
○○所負之二百三十萬元債務，亦非賭債，而係借款各等語，資為抗辯。
原審維持第一審所為上訴人各一部敗訴判決，均駁回渠等之上訴，係以：經查原法院
八十六年度上字第五一一號判決被上訴人乙○○應給付上訴人丙○○二百一十萬元及
自八十六年五月九日起算之利息確定，丙○○並以該確定判決聲請執行法院拍賣乙○
○之財產，業經原審調閱該法院八十七年度執字第八一三號執行事件卷無誤，乙○○
所辯未欠丙○○債務一語，自不足採。次查對造上訴人甲○○與乙○○因自八十五年
一月中旬起，共同經營俗稱「六合彩」賭博，而被判處賭博罪刑確定在案，有台灣彰
化地方法院（下稱彰化地院）八十六年度易字第一六四六號刑事判決可證，且乙○○
因該六合彩所負之債務，除以車子抵付外之二百七十萬元，係由其配偶詹智裕簽發三
張本票、借據給甲○○收執，亦有彰化地院檢察署八十五年度偵字第八六五五號妨害
自由案件偵查及警訊筆錄足憑。嗣詹智裕並就上開本票及借據提起確認債權不存在訴
訟，經彰化地院八十五年度訴字第一一○七號判決其勝訴後，甲○○不服該判決，向
原法院提起第二審上訴，乙○○於八十七年三月五日準備程序中陳稱：甲○○與詹智
裕如以四十萬元和解，其餘之債務（二百三十萬元）我願承擔等語，同年月二十六日
準備程序，甲○○與詹智裕即以四十萬元達成和解，有準備程序筆錄可稽。由是以觀
，甲○○與乙○○既因合夥經營六合彩被判處賭博罪刑確定在案，則經營六合彩自屬
法令禁止之行為，因而所生之債務及更改為借貸，均為無效，嗣乙○○簽發本票承擔
或間接給付，亦不生效力。至於甲○○及乙○○辯稱係經營藥局等之借款，則未提出
資金往來明細表以實其說。按票據雖具無因性，但甲○○與乙○○係直接前後手，且
乙○○簽發之本票亦未轉交予善意第三人取得，而為強制執行債權人之丙○○，就甲
○○依該本票聲請對乙○○發支付命令，可否據以參與分配則有利害關係，亦即丙○
○有即受確認判決之法律上利益。從而，丙○○訴請確認甲○○對乙○○之二百三十
萬元債權不存在，自屬有據。惟甲○○對乙○○之二百三十萬元債權係基於合夥經營
賭博所生，如為清償，依民法第一百八十條第四款之規定，亦不得請求返還，故甲○
○若因執行機關交付分配款而受償，乙○○即不得請求返還，且甲○○因參與分配而
獲有上開不得請求返還之不當得利，亦難認係以故意或過失不法侵害他人之權利，或
故意以背於善良風俗之方法加損害於他人，乃丙○○代位乙○○依不當得利、侵權行
為之法律關係為請求，即屬無據。況執行法院於八十七年九月二十九日作成分配表，
八十八年七月二十三日實行分配，而丙○○於八十七年十一月九日即提起本件訴訟，
其本得聲明異議及提起分配表異議之訴，以為救濟，卻主張於甲○○獲分配後，再代
位乙○○依不當得利、侵權行為法律關係為請求，亦屬無據等詞，為其判斷之基礎。
惟按民法第一百八十條第四款前段所定不得請求返還之給付，應係基於受損人之意思
而為，若由公權力介入之法院分配行為，則難認為該款所謂之給付。是上訴人甲○○
對被上訴人乙○○之二百三十萬元債權，縱因參與分配而受償，亦不得依上開條款規
定，謂乙○○不得請求返還。乃原審以甲○○如經執行法院而受領分配款，依該條款
之規定，乙○○不得請求返還，甲○○亦無侵權之行為，而為對造上訴人丙○○不利
之判斷，自屬可議。次按債權人未對分配表異議，僅係同意依分配表分配，並非承認
他債權人實體法之權利，或放棄實體法不當得利返還請求權，且債權人未於分配期日
一日前對分配表提出異議，強制執行法亦無失權效果之明文規定。原審又以丙○○不
依強制執行法所定程序救濟，而於甲○○獲分配後，始代位乙○○依不當得利、侵權
行為之法律關係，請求返還，為無理由，依上說明，並有未當。末查丙○○請求確認
甲○○對乙○○之二百三十萬元債權不存在，對於甲○○、乙○○必須合一確定，依
民事訴訟法第五十六條第一項第一款之規定，甲○○提起第二審上訴之效力，自應及
於未上訴之乙○○，原審並須對之與甲○○一同為判決。乃原審未併列乙○○為上訴
人，僅對甲○○單獨判決，亦有未合。兩造（乙○○除外）上訴論旨，各指摘原判決
關於其不利之部分為不當，求予廢棄，非無理由。
據上論結，本件兩造（被上訴人乙○○除外）之上訴，均為有理由。依民事訴訟法第
四百七十七條第一項、第四百七十八條第一項，判決如主文。
中      華      民      國     九十     年      十      月      五      日
                              最高法院民事第一庭
                                  審判長法官  李  錦  豐
                                        法官  楊  鼎  章
                                        法官  吳  麗  女
                                        法官  謝  正  勝
                                        法官  陳  淑  敏
      右正本證明與原本無異
                                              書  記  官
中      華      民      國     九十     年      十      月    二十五    日


司法院資訊處製作；財團法人民間司法改革基金會備份。
